【裁判字號】    97,交抗,829
【裁判日期】    971013
【裁判案由】    違反道路交通管理處罰條例
【裁判全文】
臺灣高等法院交通事件裁定             97年度交抗字第829號
抗  告  人  交通部公路總局臺北區監理所基隆監理站
代  表  人  甲○○
受 處分 人  乙○○
上列抗告人因受處分人違反道路交通管理處罰條例案件，不服臺
灣基隆地方法院，中華民國97年6月6日所為裁定（97年度交聲字
第93號），提起抗告，本院裁定如下：
    主  文
原裁定撤銷，發回臺灣基隆地方法院。
    理  由
一、原裁定意旨略以：（一）受處分人乙○○（簡稱受處分人）
    於民國（下同）96年10月18日21時38分許，酒後駕駛車牌號
    碼K8－6868號自用小客車，行經基隆市○○路○ 段與樂一路
    交岔路口處肇事，嗣經警測試檢定其呼氣酒精濃度達每公升
    0.66毫克等情，為受處分人所不爭執，並有酒精測試紀錄單
    、基隆市警察局基警交字第RB0000000 號舉發違反道路交通
    管理事件通知單在卷可稽，故受處分人確有駕駛汽車經測試
    檢定有酒精濃度超過規定標準之違規行為，堪以認定，受處
    分人自應受吊扣其駕駛執照1 年之裁罰；（二）惟按道路交
    通管理處罰條例第68條業於94年12月14日修正，並自95年3
    月1 日施行，修正前之道路交通管理處罰條例第68條原規定
    ：「汽車駕駛人，因違反本條例及道路交通安全規則之規定
    ，受吊扣或吊銷駕駛執照處分時，吊扣或吊銷其持有各級車
    類之駕駛執照。」其立法意旨在於違規行為對道路交通秩序
    之維持及道路交通安全已生較大之影響，故規定吊扣或吊銷
    其持有各級車類之駕駛執照，以限制其繼續駕車行駛道路之
    權利，其係屬駕駛行為之限制，並不因所持駕駛執照種類不
    同而有所差異。而修正後之道路交通管理處罰條例第68條規
    定：「汽車駕駛人，因違反本條例及道路交通安全規則之規
    定，受吊銷駕駛執照處分時，吊銷其持有各級車類之駕駛執
    照」，將「吊扣或」三字刪除，其立法理由略以：「原條文
    將違法或違規駕駛人所持有各級車類之駕駛執照一併吊扣或
    吊銷，失之過酷，影響人民工作及生活甚鉅，爰修正之」等
    語。故依修正後道路交通管理處罰條例第68條之規定，受吊
    扣駕駛執照處分，不再吊扣其持有各級車類之駕駛執照，僅
    於受吊銷駕駛執照處分時，始吊銷其持有各級車類之駕駛執
    照，而限縮修正前條文之適用範圍，即受吊扣駕駛執照處分
    ，不在本條規定適用之列。是依上開規定受吊銷駕照處分者
    ，仍維持吊銷其持有各級車類之駕駛執照，至於受吊扣駕照
    處分者，則僅吊扣其違規當時所駕駛車輛之駕駛執照，不再
    吊扣其持有各級車類之駕駛執照，此觀之立法理由及立法經
    過至明。又吊扣汽車牌照、駕駛執照或執業登記證處分，應
    記明應受吊扣之汽車牌照、駕駛執照或執業登記證名稱、號
    碼及吊扣期間，96年10月31日修正之違反道路交通管理事件
    統一裁罰基準及處理細則第43條第2項第3款亦規定甚明。準
    此，抗告人即移送機關亦即原處分機關交通部公路總局臺北
    區監理所基隆監理站（簡稱抗告人）作成關於吊扣駕駛執照
    處分時，自應就行為人所應吊扣之駕駛執照種類予以限定，
    始符合依法行政原則。查受處分人為本件違規行為時，係駕
    駛自用一般小客車（普通小型車），有前揭舉發違反道路交
    通管理事件通知單附卷可憑，故依上開說明，受處分人依法
    所受之處分應為限制其駕駛普通小型車之權利，亦即僅得吊
    扣其小型車普通駕駛執照1 年，抗告人未審酌及此，逕予裁
    處「吊扣駕駛執照12個月」，即有違誤，受處分人此部分之
    異議為有理由；（三）又汽車駕駛人，駕駛汽車經測試檢定
    有酒精濃度超過規定標準者，即應接受道路交通安全講習，
    前揭道路交通管理處罰條例第24條第1項第2款規定甚明，本
    件受處分人駕駛汽車經測試檢定有酒精濃度超過規定標準，
    已如前述，依法即應接受道路交通安全講習，不以其駕駛執
    照是否遭吊扣為前提，受處分人誤引同條例第24條第1項第1
    款規定，認本件因受處分人無小型車駕駛執照，修法後又無
    連坐吊扣其他駕駛執照之規定，認抗告人併對其處罰施以道
    路安全講習亦有違誤等語，顯不足採。另受處分人就抗告人
    裁處罰緩聲明異議部分，因抗告人業已更正其裁決書之內容
    ，刪除有關罰鍰之處罰，故受處分人此部分異議內容，法院
    自不予以論駁。綜上所述，原處分關於裁處「吊扣駕駛執照
    12月部分，有違道路交通管理處罰條例第68條規定之修正意
    旨與內涵，受處分人此部分異議為有理由，自應將原處分此
    部分予以撤銷，並就該撤銷部分改諭知受處分人汽車駕駛人
    駕駛汽車經測定酒精濃度超過規定標準，吊扣小型車普通駕
    駛執照壹年之處罰。另抗告人裁處受處分人施以道安講習部
    分，核無違誤，此部分異議為無理由，應予駁回。又受處分
    人雖僅領有聯結車職業駕駛執照，而無實質持有之小型車普
    通駕駛執照可供吊扣，惟監理機關仍可以電腦控管或收回駕
    駛執照註記等方式（如在監理系統或受處分人聯結車職業駕
    駛執照上註記自某日起12個月內不得駕駛普通小型車），而
    達到實質上吊扣小型車普通駕駛執照之效果，尚難僅因執行
    技術問題，即將此不利益歸於受處分人承擔或謂本件應逕為
    不罰之處分等語，固非無見。
二、惟查：（一）原裁定理由中敘明：「受處分人雖僅領有聯結
    車職業駕駛執照，而無實質持有小型車普通駕駛執照可供吊
    扣，惟監理機關仍可以電腦控管或收回駕駛執照註記等方式
    （如在監理系統或受處分人聯結車職業駕駛執照上註記自某
    日起12個月內不得駕駛普通小型車），而達到實質上吊扣小
    型車普通駕駛執照之效果，尚難僅因執行技術問題，即將此
    不利益歸於受處分人承擔或謂本件應逕為不罰之處分」等情
    ，似認為受處分人並無小型車普通駕駛執照可供吊扣，僅須
    由監理機關透過行政上之措施達到實質吊扣之效果，惟原裁
    定主文第2項仍諭知吊扣小型車普通駕駛執照，所為裁定，
    已與上開理由不相一致。又原裁定主文第2項諭知吊扣小型
    車普通駕駛執照之法律依據為何？究應如何執行，有何法令
    依據？亦未見原審裁定於理由中加以說明，所為吊扣受處分
    人小型車普通駕駛執照1年之裁定，已嫌速斷；（二）汽車
    駕駛人駕駛汽車經測試檢定結果其酒精濃度超過規定標準，
    因而肇事致人受傷者，並吊扣其駕駛執照2年，道路交通管
    理處罰條例第35條第1項中段，定有明文。本件受處分人於
    本件違規行為時，另造成機車騎士林良廣受有胸部挫傷、雙
    膝挫傷併擦傷、右踝擦傷等傷害，有臺灣基隆地方法院檢察
    署檢察官緩起訴處分書在卷可按（參原審卷第12頁），原審
    未予詳查，逕於主文第2項諭知吊扣小型車普通駕駛執照1年
    之處分，於法亦有未合。抗告人抗告意旨以汽車駕駛人取得
    高一級車類之駕駛資格者，應換發駕駛執照，並准其駕駛較
    低級車類之車輛，因此當未領有較低級駕駛執照者，自仍應
    吊扣其駕駛該違規車輛所憑之較高級駕駛執照，始符道路交
    通管理處罰條例第35條第1項第1款、第24條第1項第2款、第
    68條規定之意旨，另依道路交通安全規則第53條、道路交通
    管理處罰條例第21條、第21條之1、第22條就駕駛執照分類
    之規定可知，所謂「一人一照」之情形，亦將駕駛執照單純
    區別為汽車駕駛執照及機車駕駛執照之二分法，雖道路交通
    安全規則第61條規定駕駛人取得高一級車類之駕駛資格者，
    應換發駕駛執照，若因該規定即謂領有較高一級之職業駕駛
    執照者，因無較低一級之普通小型車駕駛執照以供吊扣，又
    受處分人所持汽車駕駛執照之駕照種類欄為「職業聯結車」
    ，依道路交通安全規則第61條規定，「准」其駕駛較低車類
    之車輛。違反道路交通管理處罰條例相關規定致須接受吊扣
    或吊銷駕駛執照處分者，意謂其違規行為對道路交通秩序之
    維持及道路交通安全已生較大影響，限制其繼續駕車行駛道
    路之權利，其係屬駕駛行為之限制，並不因所持駕駛執照種
    類不同而有所差異，亦包括道路交通安全規則第61條所准予
    駕駛較低級車類之駕駛資格等語，雖不足採，惟原裁定既有
    上開可議之處，自應將原裁定撤銷，又為保障受處分人之訴
    訟權益，應發回原審法院更為適法之裁定。
三、據上論結，應依道路交通案件處理辦法第26條，刑事訴訟法
    第413條前段，裁定如主文。
中    華    民    國    97    年    10    月    13    日
                  刑事第二十庭  審判長法  官  楊貴雄
                                      法  官  林銓正
                                      法  官  鄧振球
以上正本證明與原本無異。
不得再抗告。
                                      書記官  劉有志
中    華    民    國    97    年    10    月    14    日


司法院資訊處製作；財團法人民間司法改革基金會備份。
